【裁判字號】    89,交上更(一),315
【裁判日期】    900118
【裁判案由】    過失致死
【裁判全文】
臺灣高等法院臺南分院刑事判決        八十九年度交上更(一)字第三一五號  Ａ
      上  訴  人
      即  被  告  乙  ○  ○
      選任辯護人  許  雅  芬  律師
右上訴人因過失致死案件，不服臺灣臺南地方法院八十五年度交訴字第三二０號中華
民國八十六年九月四日第一審判決（起訴案號：臺灣臺南地方法院檢察署八十五年度
偵字第九九七四號），提起上訴，判決後經最高法院發回更審，本院判決如左：
      主      文
原判決撤銷。
乙○○無罪。
      理      由
一、公訴意旨略以：被告乙○○係裕和農產股份有限公司（下稱裕和公司）大貨車司
    機，為從事駕駛業務之人，於民國八十五年五月七日上午十時許，駕駛ＵＲ－六
    五九號裕和公司所有之大貨車，載運貨物沿臺南縣鹽水鎮○○路由北向南行駛，
    途經該路與仁愛路交岔口前欲右轉彎時，應注意且能注意與同向他車保持安全間
    隔，竟疏未注意，貿然靠右行駛轉彎，致與駕駛ＶＳＭ－六九一號輕機車沿同路
    同方向行進之被害人林度發生擦撞，被害人因之人車倒地，經送醫延至同年八月
    三日上午五時七分因左大腿上部骨折引發敗血症不治死亡，因認被告涉犯刑法第
    二百七十六條第二項之業務過失致死罪嫌云云。
二、公訴人認上訴人即被告乙○○涉犯業務過失致死罪，無非以被告於右揭時、地駕
    車肇事，致被害人林度左大腿骨折等情，業據其於警訊及偵查中坦承不諱，並有
    道路交通事故調查報告表（一）、（二）各一份、現場照片四張在卷可資佐證，
    被害人因本案車禍事故，左大腿上部骨折引發敗血症死亡，亦經臺灣臺南地方法
    院檢察署（下簡稱臺南地檢署）檢察官督同法醫師相驗明確，製有相驗屍體證明
    書、驗斷書及勘驗筆錄等在卷可稽，被告駕車應注意、能注意而未注意與同向行
    進之他車保持安全間隔，顯有過失為主要論據。
三、訊據被告對其係裕和公司大貨車司機，駕駛右開大貨車，於右揭時、地與被害人
    所騎乘右開輕機車發生擦撞肇事，致被害人受傷等事實供認不諱，惟辯稱：其駕
    車轉彎前，看到被害人離其尚遠，被害人所騎機車係與其所駕大貨車後輪護欄處
    發生擦撞，肇事地點之擦痕非本案車禍所造成，被害人之機車是單純倒地，沒有
    向前滑行，被害人因本案車禍外傷之部位，並無發炎，應非引發敗血症之病源，
    被害人之死亡結果明顯為其本身疾病所致，與本案車禍並無因果關係存在等語。
四、按犯罪事實，應依證據認定之，無證據不得推定其犯罪事實，如不能證明被告犯
    罪者，應諭知無罪之判決，刑事訴訟法第一百五十四條、第三百零一條第一項定
    有明文。又按過失責任之有無，應以行為人之懈怠或疏虞與結果之發生有無相當
    因果關係為斷，所謂相當因果關係，即以所生之結果觀察，認為確因某項因素而
    惹起，又從因素觀察，認為足以發生此項結果，始克當之，亦有最高法院五十八
    年臺上字第四０四號判例可資參照。
五、經查：
（一）被告對駕駛右開大貨車，於右揭時、地與被害人所騎乘右開輕機車發生擦撞肇
      事，致被害人受傷等事實，被告自警訊以迄偵審均供認不諱，並有道路交通事
      故調查報告表（一）、（二）各一份，現場相片四張附相驗卷足資佐證。而被
      害人死亡，亦經臺南地檢署檢察官督同法醫師相驗明確，製有勘驗筆錄、相驗
      屍體證明書及驗斷書各一份、被害人屍體照片八張附於相驗卷可稽。被告於偵
      查時已供認：「（車禍如何發生？）當時我開公司大貨車由鹽水往布袋方向，
      對方在我後面，騎機車同方向前進，我要右轉，他從後方撞到我右後方欄杆，
      轉彎前有看到他，我有按喇叭，但他還是撞過來，轉彎前有看到後方有車過來
      。」等語（見偵查卷第九頁反面），由被告所述在轉彎「前」即已看到被害人
      之機車，且有按喇叭之情況以觀，被告右轉彎時未讓直行被害人之機車先行而
      相撞之事實，應無疑義。被告所辯其駕車轉彎前，看到被害人離其尚遠，被害
      人所騎機車係與其所駕大貨車後輪護欄處發生擦撞云云，非可採。按汽車行駛
      至交岔路口，轉彎車應讓直行車先行，道路交通安全規則第一百零二條第一項
      第六款前段定有明文。被告身為職業駕駛，對於上揭規定，應知之甚稔，其於
      右揭時、地駕駛大貨車，未依上開規定讓直行被害人之機車先行，以致肇事，
      被告應有過失甚明。本案車禍責任，經送臺灣省車輛行車事故覆議鑑定委員會
      鑑定結果，亦同此認定，有該會八十六年六月三十日交覆字第八六ＯＯ九二號
      函一份附原審卷可參，益徵被告確有過失。
（二）依臺南地檢署前開相驗屍體證明書固記載被害人之死亡原因為「甲、敗血症休
      克。乙、車禍引起，大腿上部撞傷骨折」等情，惟茲所應審酌者，為本案車禍
      被告之過失行為與被害人之死亡，有無相當因果關係，查被害人於八十五年五
      月七日上午十時許，因本案車禍受傷送臺南縣新營市新興醫院（下稱新興醫院
      ）住院治療，據該院八十五年十一月十一日（八五）興醫字第三八０號覆原審
      法院函說明欄載稱：「一、林度患者，因車禍外傷，導致左髖關節粉碎性骨折
      ，于八十五年五月七日住院經手術治療後，順利恢復，唯住院至八十五年五月
      二十六日因心臟竇房結病變，心跳太慢，引致心因性休克，轉成大醫學中心治
      療，順利出院，于八十五年七月三日回本院門診。：：：三、以一般醫學界之
      共識，手術後傷口順利復原，且已超過三個月，如果林君之死因係驗屍報告所
      載為敗血性休克，則與車禍之直接因果關係，恐難推斷。」等語，有該函一份
      附於原審卷（見第十五頁、第十六頁）可稽；另國立成功大學醫學院附設醫院
      （下稱成大醫院）八十五年十二月十八日（八五）成附醫醫事字第五五一七號
      覆原審法院函附件亦稱：「：：：外傷引起之敗血症原因太多無法簡述，而產
      生敗血症之時間亦因各種原因而不同，傷口順利復原後一般而言不容易引起敗
      血症。」等語，亦有該函一份附於原審卷（見第二六頁、第二七頁）足參，從
      上開二醫院覆函所述觀之，均不能肯定被害人之敗血症死亡係與車禍受傷有關
      。又據臺灣省立新營醫院（已改為行政院衛生署新營醫院，下稱新營醫院）先
      後函覆原審法院稱：被害人於八十五年五月三十日至同年六月二十四日轉至該
      醫院內科繼續治療，其內科之慢性病包括１、糖尿病。２、高血壓。３、陳舊
      性腦中風。４、攝護腺腫大。由其在該院之病歷，不能評斷其敗血症休克是否
      因係車禍引起，及被害人於八十五年七月二十九日晚上八時三十分許被送往該
      醫院急診，經初診為１、腦中風（第二次）。２、低血壓，疑心因性休克。３
      、糖尿病併高血糖非酮酸血症。４、急性腎功能不全。５、電解不平衡。再轉
      至成大醫院進一步治療等情，有該醫院八十五年十一月十三日八五新營醫病字
      第００三四六六號函及八十六年五月十四日八六新營醫病字第八六一三五九號
      函各一份附於原審卷（見第十三頁、第六十頁）可按，足見被害人在新營醫院
      並非治療車禍所受之傷害。本審審理時將上開相驗屍體證明書記載被害人之死
      亡原因及上開各醫院覆函之內容，函法務部法醫研究所，請從上述各情，判斷
      被害人因本案車禍外傷導致左髖關節粉碎性骨折，與其敗血症死亡原因，在客
      觀上有無相當因果關係，據該所八十九年十月二十五日法醫所八九理字第一九
      三九號函覆稱：「：：：３、綜合以前各情判斷（結論）（１）死者（指被害
      人）確曾遭受嚴重車禍，即左髖關部粉碎性骨折，其傷在深部，傷者又是懷有
      系統性之疾病－糖尿病之年滿七十六歲老先生，其傷甚難治癒。（２）外表上
      顯示，其傷已癒，但患有糖尿病之年高老人而言，其實極不可能痊癒。不幸本
      案未剖驗，未詳細檢查傷部有無發炎，肺部有無肺炎，其他部位有無產生敗血
      症之病源情形，因未剖驗詳檢，此等情形只得依靠設備較完整之教學醫院之各
      種檢驗結果判斷。４、如臨床檢驗認為死者肺部、肝部或其他部位無『因糖尿
      病存在產生敗血症病源』時，本鑑定人確認死者確實因車禍引起嚴重不易治好
      『左髖關部粉碎性骨折』，而引起『敗血症』死亡。其死亡確與生前車禍有相
      當因果關係。」等語，有該函一份附於本審卷足憑。本審審理時再函成大醫院
      ，請查覆被害人於八十五年七月二十九日前往該院急診時，被害人之肺部、肝
      部或其他部位有無「因糖尿病存在產生敗血症病源」，據該醫院八十九年十二
      月二十日（八九）成附醫急診字第九六一０號函覆稱：「：：：四、根據臨床
      所提供之資料，患者（指被害人）因疾病而死亡是相當明顯，但臨床上並無據
      以推斷死亡與生前車禍因果關係之直接證據。」等語，亦有該函附於本審卷可
      稽。從上述各情相互參證，被害人於八十五年五月七日因車禍外傷導致左髖關
      節粉碎性骨折，送至新興醫院住院經手術治療後，已順利恢復，雖在該院住院
      至八十五年五月二十六日因心臟竇房結病變，心跳太慢，引致心因性休克，轉
      成大醫學中心治療，但亦順利出院。嗣後前往新營醫院住療，再轉至成大醫院
      進一步治療，均非治療車禍所受之傷害，故成大醫院認為根據臨床所提供之資
      料，被害人因疾病而死亡是相當明顯，在臨床上並無據以推斷死亡與生前車禍
      因果關係之直接證據，足見被害人因敗血症死亡，並非因本案車禍受傷所引起
      ，乃因疾病死亡，本案車禍被告之過失行為與被害人之死亡，應無相當因果關
      係，被告之辯解，非無可採，揆諸前開判例，即難令被告負過失致死之罪責。
      原審疏未詳查，遽予論罪科刑，尚有未洽。被告上訴指摘被害人之死亡與其駕
      車肇事無關，為有理由，應由本院撤銷改判，另為被告無罪判決之諭知。至於
      被害人之子甲○○於被害人死亡後，於警訊時指稱：「我要提出因乙○○車禍
      之傷害致死之告訴。」等語；於檢察官相驗訊問時亦指稱：「：：：我告他過
      失致死。」等語，且與被告成立調解，亦以被害人車禍受傷送醫不治死亡為調
      解，有臺南縣新營市調解委員會調解筆錄一份附偵查卷可憑，足見被害人之子
      甲○○並未就被告過失傷害罪提出告訴，附此敘明。
據上論結，應依刑事訴訟法第三百六十九條第一項前段、第三百六十四條、第三百零
一條第一項，判決如主文。
本案經檢察官李傳來到庭執行職務。
中    華    民    國      九十      年      一      月        十八      日
                                  臺灣高等法院臺南分院刑事第二庭
                                      審判長法官  游    明    仁
                                            法官  林    永    茂
                                            法官  陳    清    溪
右正本證明與原本無異。
如不服本判決，應於判決送達後十日內向本院提出上訴狀，其未敘述理由者並應於提
出上訴狀後十日內向本院補提理由書（應附繕本)。
                                      法院書記官  嚴    巧    花
中    華    民    國      九十      年      一      月      十九      日


司法院資訊處製作；財團法人民間司法改革基金會備份。
